最高法院刑事判決　　　　　　　　　　　　　　　　九十一年度台上字第六○六號
　　上　訴　人　甲　○
　　選任辯護人　孫天麒律師
右上訴人因違反證券交易法案件，不服台灣高等法院中華民國八十七年十二月三十日
第二審更審判決（八十七年度上更(一)字第三四七號，起訴案號：台灣台北地方法院檢
察署八十四年度偵字第一五二、一七六七、一九四九、三七四四、五六四九、八四四
○、八四七四、九八九○號），提起上訴，本院判決如左：
    主  文
原判決撤銷，發回台灣高等法院。
    理  由
本件原判決認定上訴人即被告甲○（綽號「小三」），平日以經營買賣股票為業務。
自民國八十二年間，在台北市○○○路租用辦公室買賣炒作股票。並僱用知情之鄒春
香、呂維琴（均經判處有期徒刑六月，緩刑二年確定）；又自八十三年間起，僱用知
情之周宏仁及陳其昌（業經第一審各判處有期徒刑四月，緩刑二年確定）等四人基於
幫助之犯意，於上訴人委託證券公司之營業員炒作，及偽作買賣億豐窗簾股份有限公
司（以下簡稱億豐公司）及緯城實業有限公司（下稱緯城公司）之股票時，擔任股市
分析及下單喊盤之工作，而與上訴人共同基於概括之犯意，連續為下列炒作及偽作買
賣之行為。一意圖影響市場行情，牟取不法利益，於八十二年五月二十七日億豐公司
股票上市時，大量買進億豐公司股票，又於同年十二月八日億豐公司股票經證管會核
准融資融券後，分別利用如原判決附件（下稱「附件」）(一)所示不知情之集團成員名
義，分散買入，於開放融資融券之三日內，控制該股票融資餘額二萬一千八百九十三
張之九成以上，迄八十四年一月九日最後違約交割之日為止，除依規定每半年結算一
次外，幾乎凍結所有融資額度，其間利用市場浮額均在其掌握中，供需失去均衡之情
況下，以上述人頭戶，分散進出，規避台灣證券交易所之監視系統，於八十二年八月
十日、八十二年八月二十八日、八十二年九月十四日、八十二年九月二十七日、八十
三年四月十二日、八十三年四月二十一日及八十三年四月二十七日先後多次為買進或
賣出，不移轉億豐公司股票實質所有權而偽作買賣，虛構成交量，造成股市熱絡假象
。二復先後於八十三年三月十六日、八十三年三月十七日、八十三年三月十八日、八
十三年三月二十四日、八十三年三月二十五日、八十三年三月三十日、八十三年三月
三十一日、八十三年四月六日、八十三年四月八日、八十三年四月九日及八十三年四
月十一日，意圖抬高集中交易市場中億豐公司股票之交易價格，連續多次以高於前日
收盤價或當日委託買入前已成交市場價格或以漲停價買入億豐公司股票，或意圖壓低
集中交易市場中億豐公司股票之交易價格，連續多次以低於前日收盤價或當日委託賣
出前已成交市場價格或以跌停價賣出億豐公司股票，操縱億豐公司股票價格。三又自
八十三年十二月十五日起至八十四年一月九日間之十八個營業日內，以同一方法，利
用附件(二)所示不知情之集團成員名義，先後於八十三年十二月十五日、八十三年十二
月十六日、八十三年十二月十七日、八十三年十二月十九日、八十三年十二月二十一
日、八十三年十二月二十二日及八十三年十二月二十三日多次同時為買進或賣出，不
移轉緯城公司股票實質所有權而偽作買賣。四又先後於八十三年十二月十五日、八十
三年十二月十六日、八十三年十二月十七日、八十三年十二月十九日、八十三年十二
月二十日、八十三年十二月二十一日、八十三年十二月二十二日、八十三年十二月二
十三日、八十三年十二月二十四日、八十三年十二月二十七日、八十三年十二月二十
八日、八十三年十二月二十九日、八十三年十二月三十日、八十四年一月六日、八十
四年一月七日及八十四年一月九日意圖抬高集中交易市場中緯城公司股票之交易價格
，連續多次以高於前日收盤價或當日委託買入前已成交市場價格或以漲停價買入緯城
公司股票，或意圖壓低集中交易市場中緯城公司股票之交易價格，連續多次以低於前
日收盤價或當日委託賣出前已成交市場價格或以跌停價賣出緯城公司股票，操縱緯城
公司股票價格。上訴人以上開方式，使億豐股票之股價自八十二年七月一日至同年九
月三十日止，由每股新台幣（下同）五十五元上漲至八十三‧五元，漲幅達百分之五
十二；自八十三年三月十五日至同年四月一日止，由每股九十九元上漲至一五五元；
復自同年四月一日至四月十日止，從每股一五五元劇跌至九十七元，其股價漲跌幅達
百分之百。另使緯城公司之股價自八十三年十二月十五日至八十四年一月九日止，由
每股四十九元上漲至五十七元。嗣因發生洪福事件，及證券管理委員會即將實施款券
劃撥及新監視制度，使金主及證券商對小型高價股失去信心，證券商撤資強迫出賣股
票，上訴人為免股價下跌，被追繳保證金，遂改以現金買進，此時已出現週轉不靈現
象，復因金主放空，資金調度更形困難，遂單獨基於概括之犯意，於附件(三)所示日期
，利用附件(三)所示不知情人之姓名、帳號買入或賣出如附件(三)所示之億豐及緯城股票
，連續多次經上訴人在集中市場報價，業經有人承諾接受買賣，竟於屆期交割之日違
約不履行交割，總計違約億豐公司股票及緯城公司股票之金額逾七億元以上，足以影
響股票市場秩序及穩定性等情。因而撤銷第一審關於上訴人部分之判決。改判論處上
訴人甲○共同違反對於在證券交易所上市之有價證券，不得意圖抬高或壓低集中交易
市場某種有價證券之交易價格，以他人名義，對該有價證券，連續以高價買入或以低
價賣出行為之規定；又連續違反對於在證券交易上市之有價證券，不得在集中交易市
場報價，業經有人承諾接受而不履行交割，足以影響市場秩序行為之規定二罪罪刑，
並定其應執行刑。固非無見。
惟查，(一)、刑事訴訟法第九十五條第一款規定：「訊問被告應先告知犯罪嫌疑及所犯
所有罪名，罪名經告知後，認為應變更者，應再告知。」乃被告在刑事訴訟程序上應
受告知之權利，為憲法第八條第一項正當法律程序保障內容之一，旨在使被告能充分
行使防禦權，以維審判程序之公平，並避免突襲性裁判。本件檢察官起訴意旨，認上
訴人違反修正前證券交易法第一百五十五條第一項第一款、第二款、第四款之規定，
應依同法第一百七十一條之規定論處罪刑，所犯前述第一百五十五條第一項第一款、
第二款、第四款之罪間，有方法、結果之牽連關係，應從一重處斷等情。乃原判決認
定上訴人所犯該第一百五十五條第一項、第二款「偽作買賣」罪與同條項第一款「違
約交割」罪，犯罪構成要件相同，依連續犯論以一罪，而所犯第二款之「偽作買賣」
罪與同條項第四款之「高進低出炒作股價」罪間，有牽連關係，應從情節較重之後者
處斷。復謂上訴人所犯前述第一款之「違約交割」罪與第二款「偽作買賣」罪、第四
款「高進低出炒作股價」罪，並無牽連關係，應分論併罰云云（見原判決理由第三段
）。檢察官認上訴人犯裁判上一罪，原判決認係犯數罪併罰，此涉及犯罪事實之擴張
、及罪名變更之問題，乃原審未於審判期日前踐行上述告知之義務，自有礙於上訴人
訴訟防禦權之行使，於判決顯有影響，自屬違法。(二)、修正前證券交易法第一百五十
五條第一項第一、二款規定為：「對於在證券交易所上市之有價證券，不得有左列各
款之行為：一、在集中交易市場報價，業經有人承諾接受而不實成交或不履行交割，
足以影響市場秩序者。二、在集中交易市場，不移轉證券所有權而偽作買賣者。」第
一款係處罰交易成交後不履行交割，第二款則係處罰並無真正交易而偽作買賣，二者
要件有別，乃原判決未詳細說明其理由，逕謂上訴人所犯前條項第一款「違約交割」
罪與第二款「偽作買賣」罪，犯罪構成要件相同，為連續犯（見原判決第三十二頁第
四至第六行），自屬可議。(三)、原判決事實欄（第二頁第九至第十一行）初謂，上訴
人僱用知情之鄒春香等四人「基於幫助之犯意」於上訴人炒作股票時，擔任分析及下
單等工作；續稱其四人與上訴人「共同基於概括之犯意」，連續炒作股票云云，嗣於
理由論述上訴人與鄒春香等四人，具有犯意聯絡及行為分擔，皆為共同正犯（見原判
決第三十三頁第六至第八行）云云，前謂幫助犯，後稱共同正犯，前後不一致。自屬
理由矛盾。(四)、依檢察官起訴事實所記載上訴人不履行交割義務之金額，億豐公司股
票部分為六億零九百九十七萬四千六百七十四元，緯城公司股票部分為三億二千零六
萬一千九百八十六元，合計為九億三千零三萬六千六百六十元。原判決對此論述起訴
書未詳述違約交割之詳細內容，而上訴人於成交後在履行交割期限內，尚有補足部分
金額，其詳細違約交割金額如附件(三)所示（見原判決第三十頁第十五至次頁第一行）
，倘屬無訛，則逾越附件(三)所示不履行交割金額部分之事實，不能證明上訴人犯罪，
依法應為無罪之諭知，乃原判決僅謂「起訴書所載之上開金額尚有誤會」一語，以為
交代，自有已受請求之事項未予判決之嫌。(五)、卷宗內之筆錄及其他文書可為證據者
，應向被告宣讀或告以要旨，使其明白辯論之機會，刑事訴訟法第一百六十五條第一
項定有明文。依原審八十七年十二月二十三日審判筆錄記載，該法院於審理期日訊問
上訴人而提示上訴人及證人於偵查及第一審之筆錄及相關文書時，僅為「提示」而已
，並未宣讀其內容或告以要旨，未踐行上述法定程序，自係應於審判期日調查之證據
而未予調查之違法，其採為論罪之基礎，判決當然違背法令。上訴人上訴意旨，指摘
原判決不當，非無理由，應認仍有撤銷發回更審之原因。又原判決不另為無罪諭知部
分，因與前述發回之有罪部分有裁判上不可分之關係，爰一併發回更審。又上訴人行
為後，證券交易法第一百五十五條、第一百七十一條條文，已於八十九年七月十九日
修正公布，而有新舊法比較適用之問題。案經發回，併應注意及此。
據上論結，應依刑事訴訟法第三百九十七條、第四百零一條，判決如主文。
中      華      民      國    九十一    年      一      月    三十一    日
                              最高法院刑事第七庭
                                  審判長法官  吳  雄  銘
                                        法官  池  啟  明
                                        法官  石  木  欽
                                        法官  郭  毓  洲
                                        法官  吳  三  龍
      右正本證明與原本無異
                                              書  記  官
中      華      民      國    九十一    年      二      月      四      日
